臺灣臺北地方法院刑事判決
110年度自字第23號
自  訴  人  國益投資股份有限公司

代  表  人  蕭嘉豪律師              
被      告  林奇霏


上列被告因業務侵占案件，經自訴人提起自訴，本院判決如下：
    主  文
本件管轄錯誤，移送於臺灣臺中地方法院。
    理  由
一、按自訴之提起，應委任律師行之，刑事訴訟法第319條第2項
    固有明文，惟刑事訴訟法雖無如民事訴訟法第466條之1第1
    項「對於第二審判決上訴，上訴人應委任律師為訴訟代理之
    人。但上訴人或其法定代理人具有律師資格者，不在此限」
    之規定，據此法理，亦應為同一解釋，故自訴人或其法定代
    理人具有律師資格者，無須委任律師為代理人（最高法院94
    年度第6、7次刑事庭會議決議意旨參考）。查本件自訴人國
    益投資股份有限公司之代表人蕭嘉豪具有律師資格，依上開
    說明，其未委任代理人提起本件自訴，尚無違背程式，合先
    敘明。
二、自訴意旨略以：被告林奇霏於民國107年3月30日經本院以10
    7年度司字第16號裁定選任為自訴人公司之清算人，惟竟利
    用擔任清算人而持有自訴人的公司印鑑及存摺之機會，意圖
    為自己不法所有而基於業務侵占之故意，於107年7月起至10
    8年10月間，盜領自訴人在合作金庫商業銀行（下稱合庫商
    銀）開立帳號00000000000號帳戶（下稱本案帳戶）內之款
    項共10次，其金額總計新臺幣148萬元（下統稱本案款項）
    而予以侵占入己，嗣經本院以108年度司字第243號裁定解任
    其自訴人公司清算人之身份，並以108年度司字第243號裁定
    改選派蕭嘉豪律師為清算人後，經核對帳務發現有異而悉上
    情，因認被告涉犯刑法第336條第2項之業務侵占罪嫌等語。
三、按案件由犯罪地或被告住所、居所或所在地之法院管轄，刑
    事訴訟法第5條第1項定有明文。次按無管轄權之案件，應諭
    知管轄錯誤之判決；而自訴案件管轄錯誤者，非經自訴人聲
    明，毋庸移送案件於管轄法院；且管轄錯誤之判決，得不經
    言詞辯論為之，此項規定於自訴程序亦準用之，刑事訴訟法
    第304條前段、第307條、第335條、第343條分別定有明文。
    又所謂犯罪地，參照刑法第4條之規定，解釋上自應包括行
    為地與結果地兩者而言（最高法院72年台上字第5894號判決
    參照）。
四、經查：
(一)自訴人提起本案自訴而繫屬本院時，被告戶籍地址係臺中市
    ○○區○○○街00號8樓之3，且迄今均未變更等情，有被告個人
    戶籍資料查詢結果附卷可稽（見本院卷第91頁），且自訴狀
    所載之被告住所地亦同上址；又被告並無在監在押之情形，
    有臺灣高等法院被告前案紀錄表在卷可考（見本院卷第93頁
    ），亦無從認定自訴人提起自訴時，其身體所在地係位於本
    院轄區內。是由被告於本件自訴提起時之住、居所及所在地
    ，均非本院轄區以觀，自難認本院有管轄權。
(二)本案自訴犯罪事實之犯罪地（行為地與結果地），均非本院
    管轄範圍：
  ⒈自訴犯罪事實為被告於前述期間內，共10次盜領自訴人本案
    帳戶內之本案款項而予以侵占入己，惟查其各次提領地點均
    為合庫商銀潭子分行，其址位於臺中市潭子區，非自訴人所
    稱大安分行等情，有自訴人所提本案帳戶歷史交易明細查詢
    結果、銀行局全球資訊網之金融機構基本資料查詢結果等件
    在卷可稽（見本院卷第35至37、89至90頁），經本院訊問後
    ，自訴人代表人亦不爭執（見本院卷第88頁），足見被告被
    訴之行為地及造成自訴人損害之結果地均為臺中市，顯非本
    院管轄區域。
  ⒉自訴人代表人雖稱：本案自訴人之帳戶為合庫銀行大安分行
    ，犯罪結果地在大安分行，故本院有管轄權等語。惟刑事訴
    訟法第5條規定案件由犯罪地或被告之住所、居所或所在地
    之法院管轄，乃以土地區域定案件管轄之標準，蓋犯罪地與
    犯罪直接相關，易於調查證據，有助審判之進行，而被告之
    住所、居所或所在地則便利被告出庭，均適於作為管轄之原
    因，並可客觀合理分配法院管轄之事務。被告若有自訴人所
    指業務侵占之行為，自訴人係實際受有財產或財產上利益損
    害之被害人，固無疑義，但不能將自訴人因犯罪而受害之結
    果，逕解釋為自訴人所在地即為「犯罪結果地」，亦即被害
    人財產減少或未如預期增加，與犯罪結果地之認定係屬二事
    ，無法相提並論，若徒自財產包括計算之概念出發，僅因被
    害人因犯罪而受有損害結果，即認為其住居所、事務所或設
    立地均屬所謂犯罪結果地，實屬不當擴張管轄範圍，恐有失
    之過寬的流弊，亦顯與法律規範管轄制度之意旨有違。是自
    訴人代表人所執前詞，並非可採。
五、從而，自訴人提起自訴而繫屬本院時，被告之住所及犯罪地
    ，均非屬本院管轄範圍，本院自無管轄權，揆諸前揭規定及
    說明，爰不經言詞辯論，諭知管轄錯誤之判決。又自訴人代
    表人已於本院訊問時，口頭聲請將本案移送至臺灣臺中地方
    法院（見本院卷第88頁），是審酌本案自訴意旨所指犯罪地
    及被告住所地均在臺中市，基於本案事證蒐集、調取及被告
    應訴之便利性，故同時諭知移送於有管轄權之臺灣臺中地方
    法院。
中　　華　　民　　國　　110 　年　　10 　　月　　5　　日
　　　　　　　　　刑事第十四庭  審判長法　官 余銘軒
　　　　　　　　　　                  法　官 姚念慈
　　　　　　　　　　　　　　　　　　　法　官 黃文昭
以上正本證明與原本無異。
如不服本判決應於收受送達後20日內向本院提出上訴書狀，並應
敘述具體理由；其未敘述上訴理由者，應於上訴期間屆滿後20日
內向本院補提理由書（均須按他造當事人之人數附繕本）「切勿
逕送上級法院」。因疫情而遲誤不變期間，得向法院聲請回復原
狀。
      　　　　　　　　　　　　　　　　書記官 周豫杰
中　　華　　民　　國　　110 　年　　10　　月　　6 　　日